【裁判字號】    91,訴,1834
【裁判日期】    920305
【裁判案由】    
【裁判全文】
臺灣桃園地方法院民事判決  九十一年度訴字第一八三四號
    原      告  新竹國際商業銀行股份有限公司
    法定代理人  己○○
    訴訟代理人  丁○○
                戊○○
                庚○○
    送達代收人  丙○○
    被      告  辛○○
                            .
                壬○○      住.
    右  一  人
    訴訟代理人  乙○○      住.
    被      告  甲○○      住.
                              .
右當事人間請求清償債務事件，本院判決如左：
    主      文
被告應連帶給付原告新臺幣伍拾陸萬伍仟玖佰玖拾捌元，及自民國九十一年十月二十
一日起至清償日止，按年息百分之十二計算之利息，並自民國九十一年十一月二十一
日起至清償日止，逾期六個月以內者，按上開利率百分之十，超過六個月以上者，按
上開利率百分之二十計算之違約金。
訴訟費用由被告連帶負擔。
    事      實
甲、原告方面：
一、聲明：如主文所示。
二、陳述：
    （一）被告辛○○邀同其餘被告為連帶保證人，於民國八十九年二月二十日，向
          原告貸款借得新臺幣（下同）一百萬元（下稱系爭借款），借款期間自八
          十九年四月二十日起至九十三年四月二十日止，並約定以一個月為一期，
          共分四十八期，按期平均攤還本息，而利息依照原告牌告基本放款利率百
          分之八點二，加十五．二碼（每碼○．二五％）計算，借款利率固定為年
          息百分之十二。上開借款本約定被告辛○○應按期於每月二十日繳款一次
          ，如一期不依約還本付息即喪失期限利益，全部債務視為到期，應將所欠
          借款全數清償，而遲延還本付息時，除給付遲延利息外，逾期六個月以內
          者，按上開利率百分之十，逾期超過六個月以上者，按上開利率百分之二
          十計付違約金。詎借款人即被告辛○○就上開借款（連同連帶保證人薛錦
          芳代繳部分），僅繳納約定本息至九十一年十月二十日止，自九十一年十
          月二十一日起即未再繳納本息，尚欠本金五十六萬五千九百九十八元，而
          依約上開借款債務既已到期，被告辛○○即應將所欠本金、遲延利息及違
          約金一次清償，而被告壬○○、甲○○為系爭借款之連帶保證人，依法亦
          應連帶負責，惟經原告屢次催討，被告均置之不理，本利迄未清償。爰依
          消費借貸及連帶保證之法律關係訴請如訴之聲明。
    （二）被告壬○○、甲○○對於借據上簽名之真正並不否認，雖抗辯其等未詳細
          審閱借據上之約定條款，然被告壬○○、甲○○二人皆為成年人，且有一
          定之學識及社會經歷，依經驗法則可知，其等絕不可能不知擔任連帶保證
          人之意義，也絕無可能於在借據上簽名時，未閱覽借據上之約定條款，且
          觀借據上之簽名，其等不僅簽名於借據上之連帶保證人欄內，並於約定條
          款上皆有蓋章，且在借據簽名欄前，有以紅色字跡註明已於合理期間審閱
          本借據正背面全部條款內容，且已充分瞭解，同意其內容，而願遵守該約
          定等語，其等於簽名前應有注意，足見其等有閱覽過契約上之約定條款。
    （三）被告甲○○另抗辯其不知借款人即被告辛○○已有滯納利息之情形，而原
          告於借款人未按時繳納利息時，當以通知借款人繳納為原則，於無法通知
          借款人時，始會通知連帶保證人，且原告於進行法律程序之前已向系爭借
          款之借款人及連帶保證人等寄發催告書，通知被告等處理系爭借款之清償
          事宜，是原告對系爭借款已盡告知之義務，被告甲○○所為之此部分抗辯
          ，係為被告甲○○個人之問題與原告無涉。
    （四）被告壬○○所代償之款項，優先抵充利息、違約金之後才抵充本金，乃符
          合民法之規定，且其並未能舉證當時是何人同意其優先抵充本金，況系爭
          借款未經兩造協商另定新約，原告不可能同意被告壬○○不用繳違約金或
          優先抵償本金。
三、證據：提出借據、放款客戶往來明細、轉帳收入傳票、轉帳支出傳票、借款人基
    本資料、全文記述記錄各一份、催告書存根聯二份及戶籍謄本三件等為證。
乙、被告方面：
一、被告辛○○部分：
    被告辛○○未於言詞辯論期日到場，亦未提出書狀作何聲明或陳述。
二、被告壬○○部分：
    （一）聲明：請求駁回原告之訴。
    （二）陳述：對原告主張伊依連帶保證契約所欠之本件本金、利息及違約金數額
          並不爭執，原告所陳述之事實亦為真正，且伊有收到原告所發之催告書，
          惟伊已替被告辛○○代償五萬元，而原告銀行人員有告訴伊不用違約金了
          ，但後來伊才發現，原告是抵充利息及違約金，與伊當時要清償本金之本
          意不符。
三、被告甲○○部分：
    （一）聲明：請求駁回原告之訴。
    （二）陳述：對原告主張伊擔任系爭借款連帶保證人一節並不爭執，且對原告所
          提出之借據、放款客戶往來明細、轉帳收入傳票、轉帳支出傳票等證物，
          並無意見，伊於簽立借據時，乃了解連帶保證人之責任，亦係出於自由意
          志，未受任何脅迫，惟原告並沒有善盡通知責任，被告辛○○沒有繳款，
          一直到超過六個月以後，才通知伊要負責，之前，伊從來沒有接到過原告
          之電話通知，伊當時是基於朋友關係，且見被告辛○○所有之不動產價值
          超過借款才作保證，依照伊對房地產的瞭解，原告應該在借貸時就要對鄭
          定國所有之不動產設定抵押權，原告未為抵押權之設定，並沒有善盡放款
          的注意責任，顯有過失，而原告應該要先就被告辛○○的財產去求償。況
          借據契約內容也是原告單方所擬定的，其上之印文雖是伊本人所蓋，但伊
          只有了解借款期限、金額、利率，對於其餘之詳細的內容，都不清楚，伊
          當時也沒有合理的審閱期限，所以伊引用票據法第六十一條第二項但書之
          規定以為抗辯。另系爭借款之違約金及加計之遲延利息很重，希望能酌量
          減輕。
    理      由
壹、程序方面：
一、按當事人得就關於由一定法律關係而生之訴訟，以合意定第一審管轄法院，民事
    訴訟法第二十四條第一項定有明文。經查，本件兩造於所簽訂借據「借款約定條
    款」第十四條約定：「如因本契約而涉訟時，借款人及連帶保證人均自願受貴行
    所在地之法院審理之（即拋棄關於法院管轄之抗辯權）。」，而原告即本件貸款
    銀行為新竹國際商業銀行埔心分行，其營業處所係設在桃園縣楊梅鎮○○路三五
    一號，屬本院管轄範圍內，現本件原告起訴主張被告辛○○向原告借款未還，爰
    依兩造間消費借貸契約之法律關係，請求被告辛○○連帶給付如主文第一項所示
    ，合於兩造間約定合意管轄之情形，是雖被告辛○○住所非在本院管轄範圍內，
    本院仍有管轄權。
二、又按訴狀送達後，原告不得將原訴變更或追加他訴，但擴張或減縮應受判決事項
    之聲明者，不在此限，民事訴訟法第二百五十五條第一項第三款定有明文。本件
    原告起訴時原請求被告連帶給付原告五十七萬九千七百九十八元，及自九十一年
    三月二十一日起至清償日止，按年息百分之十二計算之利息，並自九十一年四月
    二十一日起至清償日止，逾期六個月以內者，按上開利率百分之十，超過六個月
    以上者，按上開利率百分之二十計算之違約金。嗣於訴訟進行中，變更請求被告
    應連帶給付原告五十六萬五千九百九十八元，及自九十一年十月二十一日起至清
    償日止，按年息百分之十二計算之利息，並自九十一年十一月二十一日起至清償
    日止，逾期六個月以內者，按上開利率百分之十，超過六個月以上者，按上開利
    率百分之二十計算之違約金。核其先後所為變更請求僅係單純減縮應受判決事項
    之聲明，揆諸上開規定，於法並無不合，併予准許。
三、本件被告辛○○經合法通知，未於言詞辯論期日到場，核無民事訴訟法第三百八
    十六條各款所列情形，爰依原告之聲請，由其一造辯論而為判決。
貳、實體方面：
一、原告起訴主張被告辛○○邀同其餘被告為連帶保證人，於八十九年二月二十日，
    向原告貸款借得系爭借款，借款期間自八十九年四月二十日起至九十三年四月二
    十日止，並約定以一個月為一期，共分四十八期，按期平均攤還本息，而利息依
    照原告牌告基本放款利率百分之八點二，加十五．二碼（每碼○．二五％）計算
    ，借款利率固定為年息百分之十二。上開借款本約定被告辛○○應按期於每月二
    十日繳款一次，如一期不依約還本付息即喪失期限利益，全部債務視為到期，應
    將所欠借款全數清償，而遲延還本付息時，除給付遲延利息外，逾期六個月以內
    者，按上開利率百分之十，逾期超過六個月以上者，按上開利率百分之二十計付
    違約金。詎借款人即被告辛○○就上開借款（連同連帶保證人壬○○代繳部分）
    ，僅繳納約定本息至九十一年十月二十日止，自九十一年十月二十一日起即未再
    繳納本息，尚欠本金五十六萬五千九百九十八元，而依約上開借款債務既已到期
    ，被告辛○○即應將所欠本金、遲延利息及違約金一次清償，而被告壬○○、甲○○為系爭借款之連帶保證人，依法亦應連帶負責，惟經原告屢次催討，被告均
    置之不理，本利迄未清償。爰依消費借貸及連帶保證之法律關係訴請如訴之聲明
    。被告壬○○、甲○○對於借據上簽名之真正並不否認，而被告壬○○、甲○○
    二人皆為成年人，且有一定之學識及社會經歷，依經驗法則可知，其等絕不可能
    不知擔任連帶保證人之意義，也絕無可能於在借據上簽名時，未閱覽借據上之約
    定條款，況觀借據上之簽名，其等不僅簽名於借據上之連帶保證人欄內，並於約
    定條款上皆有蓋章，且在借據簽名欄前，有以紅色字跡註明已於合理期間審閱本
    借據正背面全部條款內容，且已充分瞭解，同意其內容，而願遵守該約定等語，
    其等於簽名前應有注意，足見其等有閱覽過契約上之約定條款。被告甲○○另抗
    辯其不知借款人即被告辛○○已有滯納利息之情形，而原告於借款人未按時繳納
    利息時，當以通知借款人繳納為原則，於無法通知借款人時，始會通知連帶保證
    人，且原告於進行法律程序之前已向系爭借款之借款人及連帶保證人等寄發催告
    書，通知被告等處理系爭借款之清償事宜，是原告對系爭借款已盡告知之義務，
    被告甲○○所為之此部分抗辯，係為被告甲○○個人之問題與原告無涉。至被告
    壬○○所代償之款項，優先抵充利息、違約金之後才抵充本金，乃符合民法之規
    定，且其並未能舉證當時是何人同意其優先抵充本金，況系爭借款未經兩造協商
    另定新約，原告不可能同意被告壬○○不用繳違約金或優先抵償本金等情。
二、被告壬○○對原告主張伊依連帶保證契約所欠之本件本金、利息及違約金數額並
    不爭執，原告所陳述之事實亦為真正，且伊有收到原告所發之催告書，惟抗辯：
    伊已替被告辛○○代償五萬元，而原告銀行人員有告訴伊不用違約金了，但後來
    伊才發現，原告是抵充利息及違約金，與伊當時要清償本金之本意不符云云。被
    告甲○○則對原告主張伊擔任系爭借款連帶保證人一節並不爭執，且對原告所提
    出之借據、放款客戶往來明細、轉帳收入傳票、轉帳支出傳票等證物，並無意見
    ，且伊於簽立借據時，乃了解連帶保證人之責任，亦係出於自由意志，未受任何
    脅迫，惟以原告並沒有善盡通知責任，被告辛○○沒有繳款，一直到超過六個月
    以後，才通知伊要負責，之前，伊從來沒有接到過原告之電話通知，伊當時是基
    於朋友關係，且見被告辛○○所有之不動產價值超過借款才作保證，依照伊對房
    地產的瞭解，原告應該在借貸時就要對辛○○所有之不動產設定抵押權，原告未
    為抵押權之設定，並沒有善盡放款的注意責任，顯有過失，而原告應該要先就被
    告辛○○的財產去求償。況借據契約內容也是原告單方所擬定的，其上之印文雖
    是伊本人所蓋，但伊只有了解借款期限、金額、利率，對於其餘之詳細的內容，
    都不清楚，伊當時也沒有合理的審閱期限，所以伊引用票據法第六十一條第二項
    但書之規定以為抗辯。另系爭借款之違約金及加計之遲延利息很重，希望能酌量
    減輕等語資為抗辯。
三、原告主張被告辛○○就系爭借款未依約按期給付本息，即應將所欠本金、遲延利
    息及違約金一次清償，而被告壬○○、甲○○為系爭借款之連帶保證人，依法亦
    應連帶負責之事實，業據其提出借據、放款客戶往來明細、轉帳收入傳票、轉帳
    支出傳票各一份為證，核與其所主張相符，自堪信為真實。被告壬○○、甲○○
    亦均自認其等擔任系爭借款連帶保證人之事實，惟各以前揭情詞置辯。然查：
    （一）兩造於所簽訂借據「借款約定條款」第十七條第一項約定：「借款人及連
          帶保證人清償之款項，不足清償本借據全部尚欠時，應先充各項費用、次
          充違約金、再次利息，餘額再清償本金」，被告壬○○既就本件借據之真
          正性並不爭執，兩造間自應受上開約定內容之拘束，而原告所為之抵充實
          難謂與上開約定條款有何未洽之處，況被告壬○○復未就原告同意免除系
          爭借款違約金部分之債務及清償之款項優先抵充本金等節舉證以實其說，
          尚難採信，且其亦自承迄今未與原告方面議定新約一情，足見兩造間原訂
          借據之約定內容仍有效存在，是其所辯原告已免除違約金之債務及抵充順
          序未合其本意各情，無足為取。
    （二）被告甲○○雖抗辯：原告並沒有善盡通知責任，而伊當時是基於朋友關係
          ，且見被告辛○○所有之不動產價值超過借款才作保證，而原告未為抵押
          權之設定，並沒有善盡放款的注意責任，顯有過失等節，然原告於借款人
          即被告辛○○未按時繳納利息時，先通知借款人繳納，於無法通知借款人
          時，始通知連帶保證人，尚無與交易常情有悖，況原告主張其於將系爭借
          款視為全部到期，而進行法律程序之前，已向系爭借款之借款人及連帶保
          證人等寄發催告書，通知被告等前來處理系爭借款之清償事宜等情，有原
          告所提出之催告書存根聯二份在卷可佐，而參以被告壬○○就伊有收到原
          告所發之催告書一節亦自認在卷，足見原告主張其確已寄發催告書為催告
          一節應屬非虛，而據兩造於所簽訂借據「借款約定條款」第五條約定：「
          貴行（即原告）對借保人有關文書之送達，以借據所載住址或戶籍所在地
          擇一為之，即生效力。」，被告甲○○既就本件借據之真正性並不爭執，
          兩造間當應受上開約定內容之拘束，而原告既已依借據住址（即被告吳正
          群現住所）寄發上開催告書，則無論被告甲○○是否確實本人有收受送達
          ，仍無礙約定送達效力之發生。又被告甲○○於同意擔任系爭借款之連帶
          保證人時，究係基於何種原因之考量，乃其自行為風險評估之問題，本非
          原告所得以審究，更不影響本件連帶保證契約之效力。至系爭借款除有連
          帶保證人外，是否同時設定抵押權，此乃原告於借貸款項時，所得以斟酌
          增加債權擔保之另一法定方式，然此依法非為絕對必要，並無任何必須同
          時設定之相關規定，且物上保證與連帶保證人二者之效力亦係屬二種不同
          之法律關係，不生互相影響之情，是無法因此即認原告有何過失可言，更
          不得以之認定原告對系爭借款之連帶保證人即喪失本件請求權。
    （三）被告甲○○雖抗辯原告應先就被告辛○○所有之財產取償云云，然按保證
          債務之所謂連帶，係指保證人與主債務人負同一債務，對於債權人各負全
          部給付之責任者而言，此就民法第二百七十二條第一項規定連帶債務之文
          義參照觀之甚明。故連帶保證與普通保證不同，縱使無民法第七百四十六
          條所揭之情形，亦不得主張同法第七百四十五條關於先訴抗辯之權利（最
          高法院四十五年台上字第一四二六號判例參照），而被告甲○○既就其任
          本件借款之連帶保證人之事實自認在卷，揆諸前揭判例意旨，則其上開抗
          辯亦不足取。
    （四）被告甲○○另抗辯：借據契約內容是原告單方所擬定的，其上之印文雖是
          伊本人所蓋，但伊當時也沒有合理的審閱期限，所以伊引用票據法第六十
          一條第二項但書之規定以為抗辯。另系爭借款之違約金及加計之遲延利息
          很重，希望能酌量減輕云云，然票據法第六十一條係規定：「被保證人之
          債務縱為無效，被保證人仍負擔其義務。但被保證人之債務因方式之欠缺
          而為無效者不在此限」，而該規定係適用於票據保證債務，與本件所涉消
          費借貸之連帶保證債務，性質上已屬不同，且參諸上開規定內容，亦難認
          與被告甲○○被訴應負本件連帶保證責任之事實及其所抗辯上開各節有何
          關連性。又被告甲○○於簽訂系爭連帶保證契約時已為成年人，自有一定
          之學識及社會經歷，再佐以其亦自承於訂約當時，其了解系爭借款之借款
          期限、金額、利率等項一情，顯見被告甲○○絕非不顧其本身權益之人，
          是其尚無在同意於借據上簽名前，未閱覽借據上約定條款之可能。況且，
          觀以借據上被告甲○○所為之簽章，其不僅簽名於借據上之連帶保證人欄
          內，並於約定條款上蓋章，且在借據簽名欄前，有特別註明「借款人及連
          帶保證人特此聲明已於合理期間審閱本借據正背面全部條款內容，且已充
          分瞭解，同意其內容，而願遵守該約定，並承諾簽立本借據」等語，因之
          ，其於簽名前定當有所注意，而其既經於借據上簽章，堪認其應有審閱過
          契約上之約定條款並同意之。職是，被告甲○○上開所辯其無合理之審閱
          期間，及對於其餘之詳細的內容都不清楚云云，無從遽信。末查，本件原
          告所請求之上開遲延利息及違約金，係據兩造間所簽訂借據之前述約定內
          容，而於訂約當時，兩造間既同意簽訂上開借據，則堪認兩造均就該約定
          內容已表示同意，且細繹該約定內容，尚與一般向銀行借貸之交易習慣無
          異，且未與法定最高週年利率之限制規定有違，是尚無酌減之必要，併此
          敘明。
    （五）綜上所述，被告壬○○、甲○○所辯上開各情均不足採取，原告主張其等
          就系爭借款均應負連帶保證人責任一節，應堪採信。
四、按「連帶債務之債權人，得對於債務人中之一人或數人或其全體，同時或先後請
    求全部或一部之給付。連帶債務未全部履行前，全體債務人仍負連帶責任。」民
    法第二百七十三條規定甚明。從而，原告依消費借貸契約及連帶保證契約之法律
    關係，請求被告連帶給付借款五十六萬五千九百九十八元，及自九十一年十月二
    十一日起至清償日止，按年息百分之十二計算之利息，並自九十一年十一月二十
    一日起至清償日止，逾期六個月以內者，按上開利率百分之十，超過六個月以上
    者，按上開利率百分之二十計算之違約金，為有理由，應予准許。
五、本件事證已臻明確，兩造其餘之攻擊防禦方法，無庸再逐一論述，併此敘明。
六、據上論結，本件原告之訴為有理由，依民事訴訟法第三百八十五條第一項前段、
    第八十五條第二項，判決如主文。
中      華      民      國    九十二    年      三      月      五      日
                                        臺灣桃園地方法院民事第一庭
~B法      官  王美玲
右為正本係照原本作成
如對本判決上訴須於判決送達後廿日內向本院提出上訴狀
中      華      民      國    九十二    年      三      月      五      日
~B書  記  官  王順天


司法院資訊處製作；財團法人民間司法改革基金會備份。
